【裁判字號】    92,台上,270
【裁判日期】    920213
【裁判案由】    所有權移轉登記
【裁判全文】
最高法院民事判決                                九十二年度台上字第二七○號
    上  訴  人  戊○○
    法定代理人  馬玉玲
    訴訟代理人  李璧合律師
    被 上訴 人  丙○○即楊.
                甲○○
                丁○○
                乙○○
                        （右三人共同送達代收人  吳玲華律師
                己○○
右當事人間請求所有權移轉登記事件，上訴人對於中華民國八十八年十二月八日台灣
高等法院第二審判決（八十八年度上字第一九八號），提起上訴，本院判決如左：
    主  文
上訴駁回。
第三審訴訟費用由上訴人負擔。
    理  由
本件上訴人主張：被上訴人之被繼承人李秀娥於民國八十六年三月十六日去逝，伊係
被上訴人己○○之長子，為李秀娥之長孫。緣李秀娥生前辛勤勞苦多年，以自己勞力
所得之報酬置產，並於七十七年間伊一足歲餘時，向伊之父母己○○、馬玉玲吩咐囑
言，將其所有坐落台北市○○區○○段三小段二四五號土地，應有部分一萬分之四九
及地上建築物，建號五六０號，門牌台北市○○○路○段一二一號五樓之一０之房屋
所有權全部（下稱系爭房地）贈予伊作為教育費用，復以預立遺囑，暨依民法第七十
六條規定，李秀娥所為贈與系爭房地之意思表示，業由伊之法定代理人己○○、馬玉
玲代為接受贈與之意思表示，該「死因贈與」顯已成立生效，李秀娥之繼承人自負有
履行繼承登記並移轉登記於伊之義務。詎李秀娥之繼承人即其夫被上訴人甲○○竟利
用伊隨父親己○○旅居加拿大期間，未經全體繼承人同意，未辦繼承登記，逕依七十
四年修正前民法第一千零十七條規定，將被繼承人李秀娥名義之系爭房地更名為其所
有等情。爰基於贈與之法律關係，求為命被上訴人甲○○塗銷系爭房地之更名登記後
，被上訴人應辦理繼承登記後移轉所有權登記於伊之判決。
被上訴人甲○○、丙○○即楊化蟾、乙○○、丁○○等四人則以：系爭房地並非被繼
承人李秀娥出資購買之「特有財產」，該房地係被上訴人甲○○於六十九年間購置預
售屋所得（七十一年十月完成保存登記），其時李秀娥並無資力購屋，因被上訴人甲
○○擔任公職而配住宿舍，為免宿舍遭公家收回，乃將所購置之系爭房地登記妻子李
秀娥名下，並非李秀娥所有等語；被上訴人己○○則以：系爭房地確為李秀娥所有，
李秀娥遂於七十七年間預立遺囑，囑咐將系爭房地以「死因贈與」方式，贈與上訴人
，作為教育費用等語。資為抗辯。
原審審理結果，以：依七十四年六月五日修正前民法第一千零十七條規定，夫妻於婚
姻關係存續中未約定夫妻財產制者，採用法定財產制，故除妻之原有財產或特有財產
外，登記妻名義之財產，仍屬夫所有。本件被上訴人甲○○與李秀娥為夫妻，並未約
定夫妻財產制，為兩造所不爭，依使用執照所載，系爭房屋於七十年三月二十四日開
工，系爭房地係於七十一、七十二年間以買賣原因而取得所有權，為被上訴人甲○○
與李秀娥婚姻關係存續中取得，依上開說明，除非為李秀娥之原有或特有財產，否則
其所有權應為被上訴人甲○○所有。上訴人主張系爭房地係李秀娥以勞力所得之報酬
購置之特有財產，依民事訴訟法第二百七十七條規定，應由上訴人負舉證責任。茲上
訴人就其所主張，系爭房地為李秀娥勞力所得之特有財產之事實，僅據提出李秀娥及
立欣鞋業有限公司（下稱立欣公司）之銀行帳戶往來之資金情形與李秀娥去世時被上
訴人甲○○所載之生平事略為證外，並無其他證據足資證明是上訴人主張系爭房地係
李秀娥以勞力所得之報酬所購置云云，即無足採。又證人陳慶仕、倪廣海之證言，亦
不足為上訴人有利之證明。再者，系爭房地既係以李秀娥之名義購置，依法銀行為貸
款時，自以李秀娥為抵押人，並將貸款撥入李秀娥或其指定之帳戶，清償時亦以李秀
娥名義為之，惟縱使如此，亦不足證明以李秀娥名義提出清償之資金，即為李秀娥之
勞力所得。是台灣土地銀行關於系爭房地之有關抵押清償等文件，亦不能為系爭房地
係李秀娥以勞力所得之證據。綜上所述，上訴人既不能舉證證明系爭房地為李秀娥以
勞力所得購置之特有財產，被上訴人甲○○以系爭房地為其所有，依夫妻財產制規定
辦理更名登記，於法尚非無據。又查，被上訴人甲○○雖不否認該「預立遺囑」，係
李秀娥親筆所為，然該「預立遺囑」與囑言，並無所謂「於李秀娥死後始生效力（即
死因贈與）之隻字片語」，且與民法所定自書遺囑之要件不符，故不生自書遺囑之效
力。此外，上訴人又不能舉證證明李秀娥為贈與之事實。從而，上訴人本於贈與之法
律關係，請求被上訴人楊世熙將系爭房地所為之更名登記予以塗銷，及請求李秀娥之
繼承人即被上訴人應就前開房地辦理繼承登記後，將其所有權移轉登記於上訴人，自
屬無據。另上訴人既不得本於贈與之法律關係為請求，則不論李秀娥是否有剩餘財產
可得分配，要非上訴人可得主張，上訴人本此所為請求，亦非有據云云。為其心證之
所由得，並說明兩造其餘攻擊防禦方法不予審酌之理由，爰將第一審所為如上訴人聲
明之判決予以廢棄，改判駁回上訴人之訴，經核於法洵無違誤。上訴論旨，就原審取
捨證據、認定事實之職權行使，指摘原判決違背法令，求予廢棄，非有理由。
據上論結，本件上訴為無理由。依民事訴訟法第四百八十一條、第四百四十九條第一
項、第七十八條，判決如主文。
中      華      民      國    九十二    年      二      月     十三     日
                              最高法院民事第五庭
                                  審判長法官  朱  錦  娟
                                        法官  顏  南  全
                                        法官  許  澍  林
                                        法官  葉  勝  利
                                        法官  黃  秀  得
      右正本證明與原本無異
                                              書  記  官
中      華      民      國    九十二    年      二      月    二十四    日


司法院資訊處製作；財團法人民間司法改革基金會備份。
